ACORDAO-COMPLETO-2434617

ACÓRDÃO 11316/2020 ATA 36/2020 - SEGUNDA CÂMARA

VISTOS, relatados e discutidos estes autos de tomada de contas especial instaurada em razão da não comprovação da correta aplicação dos recursos oriundos do Convênio 1656/2008, firmado entre o Ministério do Turismo e a Associação Comunitária de Radiodifusão de Samambaia tendo por objeto o instrumento descrito como "Apoio para a realização do Festival de Arte e Cultura de Samambaia, em sua terceira edição Data: 23 a 26/1/2009", 
ACORDAM os Ministros do Tribunal de Contas da União, reunidos em sessão da 2ª Câmara, em:
9.1. nos termos do art. 12, § 3º, da Lei 8.443/1992, considerar revéis, para todos os efeitos, o Sr. Antônio Hélio Santos de Aquino e a Associação Comunitária de Radiodifusão de Samambaia, dando-se prosseguimento ao processo;
9.2. com fundamento nos arts. 1º, inciso I, 16, inciso III, alínea "c", da Lei 8.443/1992 c/c os arts. 19 e 23, inciso III, da mesma lei, e nos arts. 1º, inciso I, 202, § 6º, 209, inciso I, e 210 e 214, inciso III, do Regimento Interno do TCU, julgar irregulares as presentes contas e condenar em débito o Sr. Antônio Hélio Santos de Aquino e a Associação Comunitária de Radiodifusão de Samambaia, solidariamente, pelo valor original abaixo discriminado, atualizado monetariamente e acrescido dos juros de mora a partir da data indicada, nos termos da legislação vigente, até a efetiva quitação do débito, fixando-lhes o prazo de 15 (quinze) dias, a contar da ciência, para que comprovem, perante o Tribunal (art. 214, inciso III, alínea "a", do Regimento Interno do TCU) , o recolhimento da dívida aos cofres do Tesouro Nacional;
	Data
	Valor (R$) 

	26/1/2009
	200.000,00

9.3. autorizar, desde logo, com amparo no art. 28, inciso II, da Lei 8.443/1992, a cobrança judicial da dívida, caso não atendidas as notificações;
9.4. autorizar, desde já, caso solicitado, nos termos do art. 26 da Lei 8.443/1992, o parcelamento da dívida em até 36 (trinta e seis) parcelas mensais e sucessivas, atualizadas monetariamente até a data do pagamento, esclarecendo aos responsáveis que a falta de pagamento de qualquer parcela importará no vencimento antecipado do saldo devedor (art. 217, § 2º, do Regimento Interno do TCU) , sem prejuízo das demais medidas legais cabíveis;
9.5. dar ciência desta decisão aos responsáveis, ao Ministério do Turismo e à Procuradoria da República no Distrito Federal Estado, para adoção das providências cabíveis, nos termos do art. 16, § 3º, da Lei 8.443/1992 c/c o art. 209, § 7º, do Regimento Interno deste Tribunal.

Tomada de contas especial instaurada em razão da não comprovação da correta aplicação dos recursos oriundos do Convênio 1656/2008, firmado entre o Ministério do Turismo e a Associação Comunitária de Radiodifusão de Samambaia tendo por objeto o instrumento descrito como Apoio para a realização do Festival de Arte e Cultura de Samambaia, em sua terceira edição Data: 23 a 26/1/2009

Segunda Câmara

Ministério do Turismo.

3. Interessados/Responsáveis:
3.1. Interessado: Ministério do Turismo.
3.2. Responsáveis: Antônio Hélio Santos de Aquino (XXX.897.961-XX) e Associação Comunitária de Radiodifusão de Samambaia (02.103.360/0001-44).

13.1. Ministros presentes: Ana Arraes (Presidente), Augusto Nardes (Relator) e Raimundo Carreiro.
13.2. Ministro-Substituto convocado: Augusto Sherman Cavalcanti.
13.3. Ministros-Substitutos presentes: Marcos Bemquerer Costa e André Luís de Carvalho.

AUGUSTO NARDES

Adoto como relatório a instrução lavrada no âmbito da Secretaria de Controle Externo de Tomada de Contas Especial (peça 85) , a qual contou com a anuência do escalão dirigente da unidade técnica (peças 86 e 87) e do Ministério Público junto a este Tribunal (peça 88) : 
"INTRODUÇÃO
1. Cuidam os autos de tomada de contas especial instaurada por Ministério do Turismo, em desfavor de Antônio Hélio Santos de Aquino (CPF: XXX.897.961-XX) e Associação Comunitária de Radiodifusão de Samambaia (CNPJ: 02.103.360/0001-44) , em razão de não comprovação da regular aplicação dos recursos repassados pela União realizadas por meio do Convênio 01656/2008, registro Siafi 702760, (peça 9) firmado entre o Ministério do Turismo e a Associação Comunitária de Radiodifusão de Samambaia, e que tinha por objeto o instrumento descrito como 'Apoio para a realização do Festival de Arte e Cultura de Samambaia, em sua terceira edição Data: 23 a 26/1/2009'.
HISTÓRICO
Em 28/11/2017, com fundamento na IN/TCU 71/2012, alterada pela IN/TCU 76/2016 e DN/TCU 155/2016, o dirigente da instituição Ministério do Turismo autorizou a instauração da tomada de contas especial (peça 49) . O processo foi registrado no sistema e-TCE com o número 1804/2018.
O Convênio 01656/2008, registro Siafi 702760, foi firmado no valor de R$ 222.386,00, sendo R$ 200.000,00 à conta do concedente e R$ 22.386,00 referentes à contrapartida do convenente. Teve vigência de 31/12/2008 a 22/3/2009, com prazo para apresentação da prestação de contas em 22/4/2009. Os repasses efetivos da União totalizaram R$ 200.000,00 (peça 12) .
A prestação de contas e complementações enviadas foram analisadas por meio dos documentos constantes nas peças 16 e 39.
 O fundamento para a instauração da Tomada de Contas Especial, conforme consignado na matriz de responsabilização elaborada pelo tomador de contas, foi a constatação da seguinte irregularidade: 
Não restou comprovada a regular aplicação dos recursos liberados pela União por intermédio do Ministério do Turismo.
Os responsáveis arrolados na fase interna foram devidamente comunicados e, diante da ausência de justificativas suficientes para elidir a irregularidade e da não devolução dos recursos, instaurou-se a tomada de contas especial.
 No relatório (peça 62) , o tomador de contas concluiu que o prejuízo importaria no valor original de R$ 200.000,00, imputando-se a responsabilidade a Antônio Hélio Santos de Aquino, na condição de dirigente e Associação Comunitária de Radiodifusão de Samambaia, na condição de contratado. 
  Em 23/8/2019, a Controladoria-Geral da União emitiu o relatório de auditoria (peça 63) , em concordância com o relatório do tomador de contas. O certificado de auditoria e o parecer do dirigente do órgão de controle interno concluíram pela irregularidade das presentes contas (peças 64 e 65) .
 Em 12/9/2019, o ministro responsável pela área atestou haver tomado conhecimento das conclusões contidas no relatório e certificado de auditoria, bem como do parecer conclusivo do dirigente do órgão de controle interno, manifestando-se pela irregularidade das contas, e determinou o encaminhamento do processo ao Tribunal de Contas da União (peça 66) .
Na instrução inicial (peça 69) , analisando-se os documentos nos autos, concluiu-se pela necessidade de realização de citação para as irregularidades abaixo: 
10.1. Irregularidade 1: não comprovação da execução financeira do objeto do convênio.
 Evidências da irregularidade: documento técnico presente na peça 45, extrato bancário (peça 31) e Relação de pagamentos (peça 24) .
 10.1.2. Normas infringidas: Art. 37, caput, c/c o art. 70, parágrafo único, da Constituição Federal de 1988; art. 93, do Decreto-lei 200, de 25 de fevereiro de 1967; art. 50, §3º, da Portaria Interministerial 127/2008, e Termo do Convênio 01656/2008.
10.2. Débito relacionado aos responsáveis Associação Comunitária de Radiodifusão de Samambaia (CNPJ: 02.103.360/0001-44) e Antônio Hélio Santos de Aquino (CPF: XXX.897.961-XX) :
	Data de ocorrência
	Valor histórico (R$) 
	Identificador da parcela

	26/1/2009
	200.000,00
	D1

10.2.1. Cofre credor: Tesouro Nacional.
10.2.2. Responsável: Antônio Hélio Santos de Aquino (CPF: XXX.897.961-XX) .
10.2.2.1. Conduta: não comprovar o nexo de causalidade entre os recursos transferidos e as despesas efetuadas.
10.2.2.2. Nexo de causalidade: A não apresentação de documentos que comprovassem a execução financeira resultou na presunção de dano ao erário.
10.2.2.3. Culpabilidade: não há excludentes de ilicitude, de culpabilidade e de punibilidade; é razoável supor que o responsável tinha consciência da ilicitude de sua conduta; era exigível conduta diversa da praticada, qual seja, comprovar por meio de documentos a efetiva execução financeira de todos os itens previstos no plano de trabalho. 
10.2.3. Responsável: Associação Comunitária de Radiodifusão de Samambaia (CNPJ: 02.103.360/0001-44) .
10.2.3.1. Conduta: não comprovar o nexo de causalidade entre os recursos transferidos e as despesas efetuadas.
10.2.3.2. Nexo de causalidade: A não apresentação de documentos que comprovassem a execução financeira dos itens previstos no plano de trabalho resultou na presunção de dano ao erário.
10.2.3.3. Culpabilidade: não há excludentes de ilicitude, de culpabilidade e de punibilidade; é razoável supor que o administrador responsável pela pessoa jurídica tinha consciência da ilicitude de sua conduta; era exigível conduta diversa da praticada, qual seja, comprovar por meio de documentos a efetiva execução financeira de todos os itens previstos no plano de trabalho. Ressalta-se que a análise da boa-fé relativa a pessoa jurídica de direito privado é realizada considerando as condutas de seus administradores, uma vez que os atos destes obrigam a pessoa jurídica, desde que exercidos nos limites dos poderes definidos no ato constitutivo do ente, nos termos do art. 47 do Código Civil (Acórdão 1723/2016-TCU-Plenário, Ministro-Relator Raimundo Carrero) .
Encaminhamento: citação.
10.2. Irregularidade 2: não comprovação da execução física do objeto do convênio.
 Evidências da irregularidade: documento técnico presente na peça 39.
 Normas infringidas: Art. 70, parágrafo único, da Constituição Federal de 1988; art. 93, do Decreto-lei 200, de 25 de fevereiro de 1967; art. 50, §3º, da Portaria Interministerial 127/2008, e Termo do Convênio 01656/2008.
10.3.  Débito relacionado aos responsáveis Associação Comunitária de Radiodifusão de Samambaia (CNPJ: 02.103.360/0001-44) e Antônio Hélio Santos de Aquino (CPF: XXX.897.961-XX) :
	Data de ocorrência
	Valor histórico (R$) 
	Identificador da parcela

	26/1/2009
	200.000,00
	D1

10.3.1. Cofre credor: Tesouro Nacional.
11.2.2.  Responsável: Antônio Hélio Santos de Aquino (CPF: XXX.897.961-XX) .
11.2.2.1. Conduta: não apresentar imagens (fotografias ou filmagens) ou outros documentos que provassem a execução dos itens previstos no plano de trabalho e pagos com recursos do convênio.
11.2.2.2. Nexo de causalidade: A não apresentação de documentos que comprovassem a execução dos itens previstos no plano de trabalho resultou na presunção de dano ao erário.
11.2.2.3. Culpabilidade: não há excludentes de ilicitude, de culpabilidade e de punibilidade; é razoável supor que o responsável tinha consciência da ilicitude de sua conduta; era exigível conduta diversa da praticada, qual seja, comprovar por meio de documentos a efetiva execução de todos os itens previstos no plano de trabalho. 
 11.2.3. Responsável: Associação Comunitária de Radiodifusão de Samambaia (CNPJ: 02.103.360/0001-44) .
11.2.3.1. Conduta: não apresentar imagens (fotografias ou filmagens) ou outros documentos que provassem a execução dos itens previstos no plano de trabalho e pagos com recursos do convênio.
11.2.3.2. Nexo de causalidade: A não apresentação de documentos que comprovassem a execução dos itens previstos no plano de trabalho resultou na presunção de dano ao erário.
11.2.3.3. Culpabilidade: não há excludentes de ilicitude, de culpabilidade e de punibilidade; é razoável supor que o administrador responsável pela pessoa jurídica tinha consciência da ilicitude de sua conduta; era exigível conduta diversa da praticada, qual seja, comprovar por meio de documentos a efetiva execução de todos os itens previstos no plano de trabalho. Ressalta-se que a análise da boa-fé relativa a pessoa jurídica de direito privado é realizada considerando as condutas de seus administradores, uma vez que os atos destes obrigam a pessoa jurídica, desde que exercidos nos limites dos poderes definidos no ato constitutivo do ente, nos termos do art. 47 do Código Civil (Acórdão 1723/2016-TCU-Plenário, Ministro-Relator Raimundo Carrero) .
Encaminhamento: citação.
Em cumprimento ao pronunciamento da unidade (peça 71) , foram efetuadas citações dos responsáveis, nos moldes adiante:
 Antônio Hélio Santos de Aquino - promovida a citação do responsável, conforme delineado adiante:
	Comunicação: Ofício 2654/2020 - Seproc (peça 75) 
Data da Expedição: 14/2/2020
Data da Ciência: 19/2/2020 (peça 76) 
Nome Recebedor: José Alves 
Observação: Ofício enviado para o endereço do responsável, conforme pesquisa de endereço no sistema da Receita Federal (peça 72) .
Fim do prazo para a defesa: 5/3/2020
	
 Associação Comunitária de Radiodifusão de Samambaia - promovida a citação do responsável, conforme delineado adiante:
	Comunicação: Ofício 2655/2020 - Seproc (peça 74) 
Data da Expedição: 14/2/2020
Data da Ciência: não houve (Endereço insuficiente) (peça 77) 
Observação: Ofício enviado para o endereço do responsável, conforme pesquisa de endereço no sistema da Receita Federal.
	
	Comunicação: Ofício 7844/2020 - Seproc (peça 80) 
Data da Expedição: 23/3/2020
Data da Ciência: 25/3/2020 (peça 83) 
Nome Recebedor: Marcos A Silva
Observação: Ofício enviado para o endereço do responsável, conforme pesquisa de endereço no sistema da Receita Federal (peça 78) .
Fim do prazo para a defesa: 9/4/2020
	
	Comunicação: Edital 0314/2020 - Seproc (peça 79) 
Data da Publicação: 18/3/2020
Fim do prazo para a defesa: 3/4/2020
	
Conforme Despacho de Conclusão das Comunicações Processuais (peça 84) , as providências inerentes às comunicações processuais foram concluídas. 
Transcorrido o prazo regimental, os responsáveis Antônio Hélio Santos de Aquino e Associação Comunitária de Radiodifusão de Samambaia permaneceram silentes, devendo ser considerados revéis, nos termos do art. 12, §3º, da Lei 8.443/1992.
ANÁLISE DOS PRESSUPOSTOS DE PROCEDIBILIDADE DA IN/TCU 71/2012
Avaliação de Viabilidade do Exercício do Contraditório e Ampla Defesa
 Verifica-se que não houve o transcurso de mais de dez anos desde o fato gerador sem que tenha havido a notificação dos responsáveis pela autoridade administrativa federal competente (art. 6º, inciso II, c/c art. 19 da IN/TCU 71/2012, modificada pela IN/TCU 76/2016) , uma vez que o fato gerador da irregularidade sancionada ocorreu em 26/1/2009, e os responsáveis foram notificados sobre as irregularidades pela autoridade administrativa competente conforme abaixo:
16.1.  Antônio Hélio Santos de Aquino foi notificado por meio do Ofício 360/2012 (peças 43 e 44) e por meio do edital acostado à peça 48, publicado em 16/12/2016.
16.2. Associação Comunitária de Radiodifusão de Samambaia foi notificada por meio do Ofício 360/2012 (peças 43 e 44) e por meio do edital acostado à peça 48, publicado em 16/12/2016.
Valor de Constituição da TCE  
 Verifica-se, ainda, que o valor atualizado do débito apurado (sem juros) em 1/1/2017 é de R$ 330.260,00, portanto superior ao limite mínimo de R$ 100.000,00, na forma estabelecida conforme os arts. 6º, inciso I, e 19 da IN/TCU 71/2012, modificada pela IN/TCU 76/2016. 
OUTROS PROCESSOS/DÉBITOS NOS SISTEMAS DO TCU COM OS MESMOS RESPONSÁVEIS
 Informa-se que foi encontrado processo no Tribunal com os mesmos responsáveis:
	Responsável
	Processos

	Antonio Hélio Santos de Aquino
	Processo 019.205/2018-0 [TCE, aberto, 'Tomada de Contas Especial instaurada pelo Ministério do Esporte, em razão da omissão no dever de prestar contas do Convênio nº 720032/2009, por intermédio da Secretaria Nacional de Desenvolvimento do Esporte e do Lazer/Ministério do Esporte, e a Associação Comunitária de Radiodifusão de Samambaia/DF, tendo por objeto o desenvolvimento de atividades recreativas e de lazer']
Processo 025.533/2013-4 [TCE, aberto, 'Tomada de contas especial instaurada pelo Ministério do Turismo em razão de irregularidade na execução física dos Convênios 1595/2008, SICONV 702271/2008, processo 72031.008786/2011-18 e 521/2009, SICONV 703788/2009 , firmados com a Associação Comunitária de Radiodifusão de Samambaia (ATIVA FM) ']
Processo 010.900/2019-5 [CBEX, encerrado, 'Cobrança Executiva de multa originária do (s) AC (s) AC-7765-44/2014-2C , referente ao TC Processo 025.533/2013-4']
Processo 010.856/2019-6 [CBEX, encerrado, 'Cobrança Executiva de débito originária do (s) AC (s) AC-7765-44/2014-2C , referente ao TC Processo 025.533/2013-4']

	Associação Comunitária de Radiodifusão de Samambaia
	Processo 019.205/2018-0 [TCE, aberto, 'Tomada de Contas Especial instaurada pelo Ministério do Esporte, em razão da omissão no dever de prestar contas do Convênio nº 720032/2009, por intermédio da Secretaria Nacional de Desenvolvimento do Esporte e do Lazer/Ministério do Esporte, e a Associação Comunitária de Radiodifusão de Samambaia/DF, tendo por objeto o desenvolvimento de atividades recreativas e de lazer']
Processo 025.533/2013-4 [TCE, aberto, 'Tomada de contas especial instaurada pelo Ministério do Turismo em razão de irregularidade na execução física dos Convênios 1595/2008, SICONV 702271/2008, processo 72031.008786/2011-18 e 521/2009, SICONV 703788/2009, firmados com a Associação Comunitária de Radiodifusão de Samambaia (ATIVA FM) ']
Processo 010.881/2019-0 [CBEX, encerrado, 'Cobrança Executiva de multa originária do (s) AC (s) AC-7765-44/2014-2C , referente ao TC Processo 025.533/2013-4']
Processo 010.856/2019-6 [CBEX, encerrado, 'Cobrança Executiva de débito originária do (s) AC (s) AC-7765-44/2014-2C , referente ao TC Processo 025.533/2013-4']

 A tomada de contas especial está, assim, devidamente constituída e em condição de ser instruída.
EXAME TÉCNICO
Da validade das notificações:
 Preliminarmente, cumpre tecer breves considerações sobre a forma como são realizadas as comunicações processuais no TCU. A esse respeito, destacam-se o art. 179, do Regimento Interno do TCU (Resolução 155, de 4/12/2002) e o art. 4º, inciso III, § 1º, da Resolução TCU 170, de 30 de junho de 2004, in verbis:
Art. 179. A citação, a audiência ou a notificação, bem como a comunicação de diligência, farse-ão:
I - mediante ciência da parte, efetivada por servidor designado, por meio eletrônico, fac-símile, telegrama ou qualquer outra forma, desde que fique confirmada inequivocamente a entrega da comunicação ao destinatário;
II - mediante carta registrada, com aviso de recebimento que comprove a entrega no endereço do destinatário;
III - por edital publicado no Diário Oficial da União, quando o seu destinatário não for localizado
 (...) 
Art. 3º As comunicações serão dirigidas ao responsável, ou ao interessado, ou ao dirigente de órgão ou entidade, ou ao representante legal ou ao procurador constituído nos autos, com poderes expressos no mandato para esse fim, por meio de:
I - correio eletrônico, fac-símile ou telegrama;
II - servidor designado;
III - carta registrada, com aviso de recebimento;
IV - edital publicado no Diário Oficial da União, quando o seu destinatário não for localizado, nas hipóteses em que seja necessário o exercício de defesa.
Art. 4º. Consideram-se entregues as comunicações:
I - efetivadas conforme disposto nos incisos I e II do artigo anterior, mediante confirmação da ciência do destinatário;
II - realizadas na forma prevista no inciso III do artigo anterior, com o retorno do aviso de recebimento, entregue comprovadamente no endereço do destinatário;
III - na data de publicação do edital no Diário Oficial da União, quando realizadas na forma prevista no inciso IV do artigo anterior.
§ 1º O endereço do destinatário deverá ser previamente confirmado mediante consulta aos sistemas disponíveis ao Tribunal ou a outros meios de informação, a qual deverá ser juntada ao respectivo processo.
 (...) 
 Bem se vê, portanto, que a validade da citação via postal não depende de que o aviso de recebimento seja assinado pelo próprio destinatário da comunicação, o que dispensa, no caso em tela, a entrega do AR em 'mãos próprias'. A exigência da norma é no sentido de o Tribunal verificar se a correspondência foi entregue no endereço correto, residindo aqui a necessidade de certeza inequívoca. 
 Não é outra a orientação da jurisprudência do TCU, conforme se verifica dos julgados a seguir transcritos:
São válidas as comunicações processuais entregues, mediante carta registrada, no endereço correto do responsável, não havendo necessidade de que o recebimento seja feito por ele próprio (Acórdão 3648/2013-TCU-Segunda Câmara, Relator Ministro JOSÉ JORGE) ;
É prescindível a entrega pessoal das comunicações pelo TCU, razão pela qual não há necessidade de que o aviso de recebimento seja assinado pelo próprio destinatário. Entregandose a correspondência no endereço correto do destinatário, presume-se o recebimento da citação. (Acórdão 1019/2008-TCU-Plenário, Relator Ministro BENJAMIN ZYMLER) ;
As comunicações do TCU, inclusive as citações, deverão ser realizadas mediante Aviso de Recebimento - AR, via Empresa Brasileira de Correios e Telégrafos, bastando para sua validade que se demonstre que a correspondência foi entregue no endereço correto. (Acórdão 1526/2007-TCU-Plenário, Relator Ministro AROLDO CEDRAZ) .
A validade do critério de comunicação processual do TCU foi referendada pelo Supremo Tribunal Federal, nos termos do julgamento do MS-AgR 25.816/DF, por meio do qual se afirmou a desnecessidade da ciência pessoal do interessado, entendendo-se suficiente a comprovação da entrega do 'AR' no endereço do destinatário:
Ementa: agravo regimental. Mandado de segurança. Desnecessidade de intimação pessoal das decisões do tribunal de contas da união. art. 179 do regimento interno do TCU. Intimação do ato impugnado por carta registrada, iniciado o prazo do art. 18 da lei nº 1.533/51 da data constante do aviso de recebimento. Decadência reconhecida. Agravo improvido.
O envio de carta registrada com aviso de recebimento está expressamente enumerado entre os meios de comunicação de que dispõe o Tribunal de Contas da União para proceder às suas intimações.
O inciso II do art. 179 do Regimento Interno do TCU é claro ao exigir apenas a comprovação da entrega no endereço do destinatário, bastando o aviso de recebimento simples. 
Da revelia dos responsáveis Antônio Hélio Santos de Aquino e Associação Comunitária de Radiodifusão de Samambaia
No caso vertente, a citação do Sr. Antônio Hélio Santos de Aquino se deu em endereço proveniente do sistema CPF/CNPJ da receita federal (peça 72) . Já a citação da Associação Comunitária de Radiodifusão de Samambaia não teve sucesso no endereço da base da receita federal (peça 73) . Com isso, o ofício citatório foi entregue no endereço da presidente da associação conforme peça 80. Ademais, se promoveu a notificação por edital publicado no Diário Oficial da União (peça 79) 
Importante destacar que, antes de promover a citação por edital, para assegurar a ampla defesa, buscaram-se outros meios possíveis para localizar e citar os responsáveis, nos limites da razoabilidade, fazendo juntar aos autos informação comprobatória dos diferentes meios experimentados que restaram frustrados, tal como se demonstrou no item anterior da presente instrução (Acórdão 4851/2017-TCU-Primeira Câmara, Relator Ministro-Substituto Augusto Sherman) .
Nos processos do TCU, a revelia não leva à presunção de que seriam verdadeiras todas as imputações levantadas contra os responsáveis, diferentemente do que ocorre no processo civil, em que a revelia do réu opera a presunção da verdade dos fatos narrados pelo autor (Acórdão 1009/2018-TCU-Plenário, Relator: BRUNO DANTAS; 2369/2013 - TCU - Plenário, Relator: BENJAMIN ZYMLER e 2449/2013 - TCU - Plenário, Relator: BENJAMIN ZYMLER) . Dessa forma, a avaliação da responsabilidade do agente não pode prescindir da prova existente no processo ou para ele carreada. 
Ao não apresentar sua defesa, os responsáveis deixaram de produzir prova da regular aplicação dos recursos sob sua responsabilidade, em afronta às normas que impõem aos gestores públicos a obrigação legal de, sempre que demandados pelos órgãos de controle, apresentar os documentos que demonstrem a correta utilização das verbas públicas, a exemplo do contido no art. 93 do Decreto-Lei 200/1967: 'Quem quer que utilize dinheiros públicos terá de justificar seu bom e regular emprego na conformidade das leis, regulamentos e normas emanadas das autoridades administrativas competentes.' 
Mesmo as alegações de defesa não sendo apresentadas, considerando o princípio da verdade real que rege esta Corte, procurou-se buscar, em manifestações dos responsáveis na fase interna desta Tomada de Contas Especial, se havia algum argumento que pudesse ser aproveitado a seu favor. 
 Os argumentos apresentados na fase interna (peças 15 e 36) não elidem as irregularidades apontadas.
Em se tratando de processo em que a parte interessada não se manifestou acerca das irregularidades imputadas, não há elementos para que se possa efetivamente aferir e reconhecer a ocorrência de boa-fé na conduta dos responsáveis, podendo este Tribunal, desde logo, proferir o julgamento de mérito pela irregularidade das contas, conforme os termos dos §§ 2º e 6º do art. 202 do Regimento Interno do TCU. (Acórdão 2064/2011-TCU-Primeira Câmara (relator: Ubiratan Aguiar) , 6.182/2011-TCU-1ª Câmara (relator: Weber de Oliveira) , 4.072/2010-TCU-1ª Câmara (Relator: Valmir Campelo) , 1.189/2009-TCU-1ª Câmara (Relator: Marcos Bemquerer) , 731/2008-TCU-Plenário (Relator: Aroldo Cedraz) .
Dessa forma, os responsáveis Antônio Hélio Santos de Aquino e Associação Comunitária de Radiodifusão de Samambaia devem ser considerados revéis, nos termos do art. 12, §3º, da Lei 8.443/1992, devendo as contas serem julgadas irregulares, condenando-os solidariamente ao débito apurado.
Prescrição da Pretensão Punitiva
 Vale ressaltar que a pretensão punitiva do TCU, conforme Acórdão 1441/2016-TCU-Plenário, Relator: Benjamin Zymler, que uniformizou a jurisprudência acerca dessa questão, subordina-se ao prazo geral de prescrição indicado no art. 205 do Código Civil, que é de dez anos, contado da data de ocorrência da irregularidade sancionada, nos termos do art. 189 do Código Civil, sendo este prazo interrompido pelo ato que ordenar a citação, a audiência ou a oitiva dos responsáveis.
No caso em exame, ocorreu a prescrição, uma vez que a irregularidade sancionada ocorreu em 26/1/2009, e o ato de ordenação da citação ocorreu em 4/2/2020.
CONCLUSÃO
 Em face da análise promovida na seção 'Exame Técnico', verifica-se que os responsáveis Antônio Hélio Santos de Aquino e Associação Comunitária de Radiodifusão de Samambaia não lograram comprovar a boa e regular aplicação dos recursos, instados a se manifestar, optaram pelo silêncio, configurando a revelia, nos termos do §3º, do art. 12, da Lei 8.443/1992. Ademais, inexistem nos autos elementos que demonstrem a boa-fé dos responsáveis ou a ocorrência de outras excludentes de culpabilidade.
Verifica-se que houve a prescrição da pretensão punitiva, conforme análise já realizada.
 Tendo em vista que não constam dos autos elementos que permitam reconhecer a boa-fé dos responsáveis, sugere-se que as suas contas sejam julgadas irregulares, nos termos do art. 202, § 6º, do Regimento Interno do TCU, com a imputação do débito atualizado monetariamente e acrescido de juros de mora, nos termos do art. 202, §1º do Regimento Interno do TCU, descontado o valor eventualmente recolhido.
Por fim, como não houve elementos que pudessem modificar o entendimento acerca das irregularidades em apuração, mantém-se a matriz de responsabilização presente na peça 68.
PROPOSTA DE ENCAMINHAMENTO
Diante do exposto, submetemos os autos à consideração superior, propondo ao Tribunal:
considerar revéis os responsáveis Antônio Hélio Santos de Aquino (CPF: XXX.897.961-XX) e Associação Comunitária de Radiodifusão de Samambaia (CNPJ: 02.103.360/0001-44) , para todos os efeitos, dando-se prosseguimento ao processo, com fulcro no art. 12, § 3º, da Lei 8.443/1992; 
  julgar irregulares, nos termos dos arts. 1º, inciso I, 16, inciso III, alínea c, da Lei 8.443/1992, c/c os arts. 19 e 23, inciso III, da mesma Lei, as contas dos responsáveis Antônio Hélio Santos de Aquino (CPF: XXX.897.961-XX) e Associação Comunitária de Radiodifusão de Samambaia (CNPJ: 02.103.360/0001-44) , condenando-os solidariamente ao pagamento das importâncias a seguir especificadas, atualizadas monetariamente e acrescidas dos juros de mora, calculadas a partir das datas discriminadas até a data da efetiva quitação do débito, fixando-lhes o prazo de quinze dias, para que comprovem, perante o Tribunal, o recolhimento das referidas quantias aos cofres do Tesouro Nacional, nos termos do art. 23, inciso III, alínea 'a', da citada lei, c/c o art. 214, inciso III, alínea 'a', do Regimento Interno do TCU. 
  Débito relacionado ao responsável Antônio Hélio Santos de Aquino (CPF: XXX.897.961-XX) em solidariedade com Associação Comunitária de Radiodifusão de Samambaia (CNPJ: 02.103.360/0001-44) :
	Data de ocorrência
	Valor histórico (R$) 

	26/1/2009
	200.000,00

Valor atualizado do débito (com juros) em 27/8/2020: R$ 527.061,16
 autorizar, desde logo, a cobrança judicial das dívidas, caso não atendidas a notificação, na forma do disposto no art. 28, inciso II, da Lei 8.443/1992;
autorizar também, desde logo, se requerido, com fundamento no art. 26, da Lei 8.443, de 1992, c/c o art. 217, §§ 1º e 2º do Regimento Interno do TCU, o parcelamento da dívida em até 36 parcelas, incidindo, sobre cada parcela, corrigida monetariamente, os correspondentes acréscimos legais, fixando-lhe o prazo de quinze dias, a contar do recebimento da notificação, para comprovar, perante o Tribunal, o recolhimento da primeira parcela, e de trinta dias, a contar da parcela anterior, para comprovar os recolhimentos das demais parcelas, devendo incidir, sobre cada valor mensal, atualizado monetariamente, os juros de mora devidos, no caso do débito, na forma prevista na legislação em vigor, alertando os responsáveis de que a falta de comprovação do recolhimento de qualquer parcela importará o vencimento antecipado do saldo devedor, nos termos do § 2º do art. 217 do Regimento Interno deste Tribunal; 
enviar cópia do Acórdão a ser prolatado à Procuradoria da República no Distrito Federal, nos termos do § 3º do art. 16 da Lei 8.443/1992, c/c o § 7º do art. 209 do Regimento Interno do TCU, para adoção das medidas cabíveis; e
enviar cópia do Acórdão que vier a ser proferido ao Ministério do Turismo e aos responsáveis, para ciência, informando que a presente deliberação, acompanhada do Relatório e do Voto que a fundamenta, está disponível para a consulta no endereço www.tcu.gov.br/acordaos, além de esclarecer que, caso requerido, o TCU poderá fornecer sem custos as correspondentes cópias, de forma impressa;
informar à Procuradoria da República no Distrito Federal, ao Ministério do Turismo e aos responsáveis que a presente deliberação, acompanhada do Relatório e do Voto que a fundamenta, está disponível para a consulta no endereço www.tcu.gov.br/acordaos, além de esclarecer que, caso requerido, o TCU poderá fornecer sem custos as correspondentes cópias, de forma impressa; e
informar à Procuradoria da República no Distrito Federal Estado de DF que, nos termos do parágrafo único do art. 62 da Resolução TCU 259/2014, os procuradores e membros do Ministério Público credenciados nesta Corte podem acessar os presentes autos de forma eletrônica e automática, ressalvados apenas os casos de eventuais peças classificadas como sigilosas, as quais requerem solicitação formal".
	É o relatório.

não há.

Subprocurador-Geral Lucas Rocha Furtado.

TOMADA DE CONTAS ESPECIAL. NÃO COMPROVAÇÃO DA BOA E REGULAR APLICAÇÃO DE RECURSOS PÚBLICOS FEDERAIS. CITAÇÃO. REVELIA. IRREGULARIDADE DAS CONTAS. DÉBITO. PRESCRIÇÃO DA PRETENSÃO PUNITIVA. NÃO APLICAÇÃO DE SANÇÃO.

TOMADA DE CONTAS ESPECIAL (TCE)

Secretaria de Controle Externo de Tomada de Contas Especial (SecexTCE).

Aprecia-se tomada de contas especial instaurada pelo Ministério do Turismo, tendo como responsáveis a Associação Comunitária de Radiodifusão de Samambaia e seu dirigente, Sr. Antônio Hélio Santos de Aquino, em razão de não comprovação da regular aplicação dos recursos oriundos do Convênio 1656/2008, o qual tinha por objeto o instrumento descrito como "Apoio para a realização do Festival de Arte e Cultura de Samambaia, em sua terceira edição Data: 23 a 26/1/2009".
2.	Com vigência no período de 31/12/2008 a 22/3/2009 e prazo final para apresentação da prestação de contas em 22/4/2009, referido ajuste previu o valor de R$ 222.386,00 para a execução do objeto pactuado, sendo R$ 200.000,00 à conta do concedente e R$ 22.386,00 referentes à contrapartida do convenente.
3. 	No âmbito deste Tribunal, promoveu-se a citação dos responsáveis para apresentarem alegações de defesa e/ou recolherem aos cofres públicos a totalidade dos recursos federais conveniados, em razão das seguintes irregularidades
	a) não comprovação da execução física do objeto pactuado, conforme ressalvas contidas na Nota Técnica de Análise 121/2011 (peça 39) , quais sejam: 	
	- ausência de fotos ou vídeos para comprovação de prestação de serviços referentes aos pagamentos efetuados: cachê de apresentador do festival (R$ 1.000,00) ; cachê de artistas regionais (R$ 19.000,00) ; banheiros químicos (R$ 7.000,00) ; camarim/fachada (R$ 8.000,00) ; palco completo 1 e 2 (R$ 35.000,00) ; som profissional (R$ 12.000,00) ; iluminação (R$ 12.000,00) ; gerador (R$ 8.000,00) , fechamento em metalon de toda a área do evento; cachê para oficineiros das oficinas de arte e cultura (R$ 4.000,00) , direção de produção (R$ 10.000,00) ; assistência de produção (R$ 2.000,00) ; produção executiva (R$ 2.640,00) ;  e coordenação de apoio técnico profissional (R$ 1.400,00) ; 
	- ausência de demonstrativo de registro no órgão de controle do ECAD (R$ 960,00) , de declaração da guarda de cartazes tamanho a/3 em papel couchê (R$ 9.000,00) , de declaração da guarda de panfletos a/5 (R$ 10.000,00) , de amostras de camisetas alusivas ao evento (R$ 7.386,00) e de programação dos spots em rádio com atesto da emissora de rádio (R$ 10.000,00) .
	b) não comprovação da execução financeira do objeto pactuado, devido à ausência de nexo de causalidade entre os recursos repassados e as despesas informadas na prestação de contas, conforme ressalvas contidas na Nota Técnica de Reanálise 775/2016 (peça 45) , abaixo descritas, aliadas à não apresentação de comprovantes de pagamento às empresas contratadas:
	- não devolução do valor de R$ 70,00 referente às tarifas bancárias cobradas indevidamente; 
	- não encaminhamento de cópia de todas as notas fiscais com o atesto do recebimento dos serviços por parte do convenente; e
	- não encaminhamento da justificativa da emissão da Nota Fiscal 0013, de 16/2/2009, da empresa Kodomokai Produção Organização e Eventos Ltda., somete após o pagamento, em 3/2/2009, de parcela do seu valor, a saber, R$ 44.494,00.
4. 	Embora notificados de forma regular e válida, em plena conformidade com os normativos acerca da matéria, os responsáveis permaneceram silentes, o que caracteriza a revelia, nos termos do art. 12, § 3º, da Lei 8.443/1992, devendo-se, portanto, dar prosseguimento ao processo.
5. 	Diante disso, a Secretaria de Controle Externo de Tomada de Contas Especial - SecexTCE sugeriu o julgamento pela irregularidade das contas e a condenação em débito, solidariamente, da Associação Comunitária de Radiodifusão de Samambaia e do Sr. Antônio Hélio Santos de Aquino, sem aplicação de multa, ante a ocorrência da prescrição da pretensão punitiva deste Tribunal.
6. 	Acolho o encaminhamento de mérito proposto pela unidade técnica, o qual foi endossado pelo douto Parquet e cujos fundamentos incorporo às minhas razões de decidir.
7. 	De fato, não obstante as oportunidades que lhe foram conferidas pelo órgão concedente e por este Tribunal, os responsáveis não apresentaram qualquer elemento que pudesse descaracterizar as irregularidades apontadas ou elidir a sua responsabilidade pela prática dessas irregularidades.
8.  	Ressalto que, conforme assentado na jurisprudência consolidada desta Casa, compete ao gestor o ônus de comprovar a regularidade da aplicação dos recursos públicos sob sua responsabilidade. No caso em exame, verifica-se a responsabilidade solidária da Associação Comunitária de Radiodifusão de Samambaia em consonância com o entendimento fixado na Súmula TCU 286, segundo a qual "a pessoa jurídica de direito privado destinatária de transferências voluntárias feitas com vistas à consecução de uma finalidade pública responde solidariamente com seus administradores pelos danos causados ao erário".
9. 	Sendo assim, e ante a inexistência nos autos de elementos evidenciando a boa-fé na conduta dos responsáveis, cabe, desde já, o julgamento das presentes contas pela irregularidade, com imputação de débito.
10. 	Quanto à aplicação de sanção, constato que, nos termos do Acórdão 1441/2016-TCU-Plenário, ocorreu, de fato, a prescrição da pretensão punitiva do TCU. 
11. 	Ressalvo, apenas, um equívoco no exame promovido pela SecexTCE a esse respeito, ao concluir nesse sentido levando em consideração, indevidamente, a data de repasse dos recursos, ou seja, 26/1/2009.
12. 	Ora, a irregularidade sancionada nesta tomada de contas especial foi a não comprovação da boa e regular aplicação dos recursos captados, em decorrência da não apresentação de toda a documentação exigida para a prestação de contas.
13. 	Em situações como essa, o termo inicial para a contagem do prazo da prescrição da pretensão punitiva do TCU deve ser fixado na data fatal para a prestação de contas final do ajuste pactuado, pois nesta data é que efetivamente se materializa tal irregularidade. 
14. 	No caso em exame, o prazo originalmente estabelecido para a prestação de contas dos recursos em tela encerrou-se em 22/4/2009, conforme cláusulas quarta e décima terceira do convênio (peça 9) e apostilamento (peça 13) .
15.  	Em vista disso e do fato de que o ato ordenatório da citação dos responsáveis deu-se em 4/2/2020 (peça 71) , tem-se que transcorreu o lapso de dez anos preconizado na Lei Civil, sendo descabida, portanto, a aplicação de multa aos responsáveis.
16.  	Registro que encaminhamento semelhante foi adotado por este Tribunal no Acórdão 2266/2017-TCU-Segunda Câmara, de minha relatoria, e nos Acórdão 6710/2020-TCU-Segunda Câmara, da relatoria do Ministro Aroldo Cedraz, 8.031/2020-2ª Câmara, da relatoria do Ministro Raimundo Carreiro, e 6.886/2020-1ª Câmara, da relatoria do Ministro-Substituto Weder de Oliveira.
	Pelas razões expostas, VOTO no sentido de que seja adotado o acórdão que ora submeto à apreciação deste colegiado.
TCU, Sala das Sessões Ministro Luciano Brandão Alves de Souza, em 13 de outubro de 2020.
Ministro JOÃO AUGUSTO RIBEIRO NARDES 
Relator